【裁判字號】    98,交聲更,12
【裁判日期】    980608
【裁判案由】    交管條例聲異
【裁判全文】
臺灣板橋地方法院交通事件裁定        98年度交聲更字第12號
原處分機關  交通部公路總局臺北區監理所
異  議  人
即受處分人  甲○○
上列受處分人因違反道路交通管理處罰條例案件，對於交通部公
路總局臺北區監理所中華民國九十七年七月二十二日北監自裁字
第裁四○─ＡＥＷ一六五五八二號所為之裁決處分（原舉發案號
：臺北市政府警察局九十七年六月八日北市警交大字第ＡＥＷ一
六五五八二號）不服，聲明異議，經本院於九十八年一月二十三
日以九十七年度交聲字第二二一五號裁定後，受處分人不服，提
起抗告，經臺灣高等法院於九十八年二月二十七日以九十八年度
交抗字第六五二號裁定撤銷發回，本院裁定如下：
    主  文
異議駁回。
    理  由
一、原處分意旨略以：異議人即受處分人甲○○於民國九十七年
    六月八日二十時四十分許，駕駛車牌號碼為二六五六─ＴＪ
    號自用小客貨車行經臺北市○○區○○路右轉菁山路時，因
    有「行近行人穿越道，有行人穿越時，不暫停讓行人先行通
    過」之違規行為，為警當場掣單舉發，原處分機關遂於九十
    七年七月二十二日依道路交通管理處罰條例第四十四條第二
    項之規定，裁處罰鍰新臺幣（下同）一千八百元。
二、聲明異議意旨略以伊當時係停車至路旁店家上廁所，在車輛
    靜止之狀態下，員警丙○○始前來取締指稱停車違規，經伊
    請求改以其他處罰較輕之條文舉發，丙○○表示未禮讓行人
    只要罰六百元，伊遂同意而由丙○○以該違規事由製單舉發
    ，伊並在其上簽名領收，不意嗣後接獲裁決竟係處以一千八
    百元之罰鍰，然伊確無未禮讓行人之違規情事，爰依法聲明
    異議，請求撤銷原處分云云。
三、經查：
  (一)異議人即受處分人甲○○於九十七年六月八日二十時四十分
    許，駕駛車牌號碼為二六五六─ＴＪ號自用小客貨車行經臺
    北市○○區○○路右轉菁山路時，為臺北市政府警察局士林
    分局山仔后派出所執勤員警以其有「行人穿越道有行人通行
    ，不暫停讓行人先行」之違規行為為由當場舉發，此有臺北
    市政府警察局九十七年六月八日北市警交大字第ＡＥＷ一六
    五五八二號舉發違反道路交通管理事件通知單影本乙紙附卷
    可稽。又原處分機關據此認異議人違反道路交通管理處罰條
    例第四十四條第二項之規定，而裁處異議人罰鍰一千八百元
    ，亦有臺北市交通事件裁決所九十七年七月二十二日北監自
    裁字第裁四○─ＡＥＷ一六五五八二號違反道路交通管理事
    件裁決書乙件在卷可佐。
  (二)異議人雖否認有「行人穿越道有行人通行，不暫停讓行人先
    行」之違規行為，而以上開情詞置辯，並提出「員警與異議
    人97/06/08當日所有對話內容」，復聲請傳喚證人即當時告
    訴人同乘上開車輛之乙○○、丁○○及戊○○到庭為證，惟
    查：
    1.異議人確於前開時地有上述之違規事實，業迭據證人即本
      件舉發員警丙○○於本院先後兩次調查中具結證述屬實（
      參前審卷九十七年十月十四日訊問筆錄，及本院九十八年
      四月三十日訊問筆錄），其對當時親睹異議人駕駛車輛在
      格致路右轉菁山路時，菁山路上行人穿越道上仍有行人雙
      向行走，異議人並未暫停禮讓而逕為通過，致行人穿越道
      上之行人因其車輛之搶越而有退回人行道讓異議人車輛先
      過再繼續行走行人穿越道之情形，異議人右轉菁山路後即
      違規停放在交岔路口十公尺內之紅線處，車尾並壓及菁山
      路上之行人穿越道（違規停車部分未經舉發處罰），異議
      人與車上其他人匆匆下車進入路旁速食店內，車上僅餘婦
      人與小孩各乙名，其向該名婦人表示要告發違規，嗣異議
      人返回後，其向異議人表示有未禮讓行人及違規停車等兩
      項違規行為，異議人央求從輕處理，其當時誤以為未禮讓
      行人之違規僅需處以六百元至九百元之罰鍰，乃向異議人
      表示舉發此項違規即可，異議人亦表同意，其遂製單舉發
      ，並由異議人簽名收受等情，俱為詳實指陳。則依證人上
      開證述，異議人逕自右轉之行為既已有使行人穿越道上之
      行人因此而需退回人行道之情形，自屬未禮讓行人之違規
      行為。
    2.異議人所提出之「員警與異議人97/06/08當日所有對話內
      容」，並非依錄音資料所為之譯文，而僅係其自己所為關
      於當日相關人員（即舉發員警丙○○、異議人及其配偶）
      對話內容之說明，性質上僅屬其異議理由之事實主張，並
      非足為事實認定之證據方法，應以其所稱為對話相關人員
      之直接證述方得資為事實認定基礎。
    3.證人戊○○證稱當時雖乘坐異議人所駕車輛，然在格致路
      右轉菁山路時，並未注意道路及行人穿越道往來車輛與行
      人之狀況等語（參本院九十八年四月三十日訊問筆錄第四
      頁），則其既未見聞當時菁山路行人穿越道上行人往來情
      形，自不足為異議人辯解之證明。又證人乙○○、丁○○
      固均證稱異議人駕車在上揭時地右轉時，人車稀少，行人
      穿越道上無人行走，亦無行人在人行道上準備穿越道路，
      而警員係於異議人車輛停妥且異議人已下車如廁後，方自
      菁山路山上騎車對向駛來，根本不可能看到異議人車輛在
      格致路與菁山路口轉彎之情形云云。惟證人乙○○、丁○○既非駕駛人，衡情當無特為注意道路特定地點交通狀況
      之必要，在異議人尚未遭警取締且別無其他特殊情事發生
      之狀況下，其二人竟特別注意菁山路上行人穿越道與兩側
      人行道之行人往來狀況，並於事發近一年後猶能清楚陳述
      該行人穿越道上行人往來狀況，徵諸一般事理實難謂毫無
      可疑，而尚未能遽信確與事實相符；且異議人原係欲至位
      於格致路上之麥當勞速食店如廁，然因該店門口已停滿違
      規停車之車輛，復有車輛正在卸貨而無法停放，始右轉至
      菁山路尋找停車處，此經證人乙○○、丁○○於本院訊問
      時供陳在卷（參本院九十八年四月三十日訊問筆錄第六頁
      、第八頁），則由異議人無法在格致路上停車而需右轉至
      菁山路上尋找停車處所之情形，顯見格致路上應有相當之
      人車流量，此與證人乙○○、丁○○所稱格致路上人車稀
      少且無行人行走之情形亦屬有間，尤難確認所述屬實。另
      就異議人右轉後停車時究竟有無壓及行人穿越道乙節，證
      人乙○○陳稱並未注意，證人丁○○則稱係停在與行人穿
      越道尚有一個車身距離之處云云（參本院九十八年四月三
      十日訊問筆錄第六頁、第八頁）；然證人乙○○既能清楚
      記憶及陳述異議人右轉時行人穿越道上之行人通行狀況，
      何以就異議人停車之位置卻未能注意？此實與事理有違；
      又異議人於向原處分機關提出申訴時，即已明確自承係停
      車於行人穿越道上等語（參前審卷第十五頁申訴單），則
      證人丁○○在本院所證稱異議人未停車於行人穿越道上之
      證述即與異議人之陳述迥異，其證述之憑信度自殊值存疑
      。而證人乙○○、丁○○分別為異議人之胞姐及配偶，此
      經其三人陳明一致無訛，誼屬至親，客觀上亦不能完全排
      除其二人為迴護異議人而故為有利異議人不實陳述之可能
      性，是以證人乙○○、丁○○既與異議人具密切親屬關係
      ，所為證述內容復具顯然瑕疵，在別無其他佐證之情形下
      ，尚難認其二人所為有利異議人之證述確與事實相符，而
      不足資為有利異議人主張之認定基礎。
    4.再者本件異議人經員警以「行人穿越道有行人通行，不暫
      停讓行人先行」之違規事由舉發後，即當場在舉發通知單
      上簽名收受而無爭執，此經異議人自承明確在卷，其上開
      簽名收受之行為，實質上當屬對於員警舉發內容之承認，
      性質上核與刑事訴訟上「被告審判外之自白」類似、自堪
      為異議人違規事實之證明。又本件事發至今已近一年，相
      關監視器錄影資料並未建檔保存而無相關錄影可資查證，
      此有卷附臺北市政府警察局士林分局九十八年四月十四日
      北市警士分交字第○九八三○九八三三○○號函可稽，是
      以本案所得為異議人上開違規事由之證據，僅有證人丙○○之證述及異議人於舉發時所為對於員警舉發內容之承認
      。雖異議人提起本件異議指稱伊事實上僅有違規停車而無
      未禮讓行人穿越道上行人之情形，然當時因向舉發員警請
      求以較低處罰條款舉發，經員警告以未禮讓行人穿越道上
      行人之違規罰鍰為六百元，違規停車之罰鍰為九百元，伊
      方為同意以未禮讓行人穿越道上行人為舉發事由而簽名收
      受云云；惟此為證人丙○○所嚴予否認，證稱異議人當時
      要求以處罰較輕之條款舉發，伊雖因看錯法條誤以為未禮
      讓行人穿越道上行人之違規僅需處以六百元至九百元之罰
      鍰並告知異議人，然異議人確有該項違規行為無訛，伊僅
      係考量情理避免遭致民怨，乃未再舉發異議人違規停車之
      部分而已等語（參前審九十七年十月十四日訊問筆錄，及
      本院九十八年四月三十日訊問筆錄），是以異議人所稱上
      開舉發過程既與證人丙○○所述不符，復無其他可為採取
      之積極事證可資憑信，自尚難遽信屬實。且苟於本件交通
      異議程序中採取異議人之上開辯解，無異係以異議人主張
      自己案發當時之不誠實行為（即異議人所稱雖無該項違規
      ，然因處罰較輕而請員警以該事由舉發），資為有利自己
      事實之認定基礎，此於爭訟程序心證形成過程顯失衡平基
      礎，難認有理。而交通警員製單舉發違反道路交通管理處
      罰條例所列之違規行為，係公務員基於職務上權力，依法
      就特定之具體事件所為具公法上效果之單方行政行為，基
      於道路交通管理事件數量龐大及突發狀況較多之特性，為
      達維護交通秩序、安全之行政目的，負責稽查之警察或其
      他依法執行交通稽查任務之人員於舉發交通違規事件時，
      並不以拍照或其他採證方式為其必要，法院於受理交通異
      議事件時得以舉發人員為證人進行調查，以其證述所見違
      規情形為證據，據以認定駕駛人之違規事實，否則若謂公
      務員一切舉發交通違規行政行為均需預留書面或科學證據
      以證其實，則國家對於交通行政之管理勢必窒礙難行，反
      有害於公眾交通安全及秩序維護之目的，此事實認定之採
      證原則為交通管理事件與其他行政事件之裁處上基於本質
      之不同所存在之極大差異。惟此項採證原則並非漫無限制
      ，在非以肉眼觀察即得判斷是否違規之狀況（如超速、超
      重、酒精濃度超過法定上限等），自必需以相當之儀器檢
      證始得認定其事，而不得僅以舉發人員到庭證述即逕為認
      定；而在其他以肉眼觀察即可判斷是否違規之情形，固可
      以舉發人員到庭證述為認定違規事實之依據，然此等情形
      因無其他證據可資佐憑，原則上舉發人員必需於具結後清
      楚陳述所見違規狀況，方得以其證述資以認定違規事實。
      本件既查無任何證據證明員警丙○○舉發有何違誤情事，
      且證人其與異議人並無素怨，衡情當故無為不實指述之理
      ，而細繹其到庭證述異議人之違規及舉發情形，其中關於
      未舉發異議人違規之部分固於法有所未合，然就本件異議
      人所涉未禮讓行人穿越道上行人之違規行為部分，並無何
      明顯與事理不符或矛盾之處，復與異議人在受舉發當時對
      於員警舉發內容之承認合致，則依前開之說明，堪信其所
      為證述屬實。而異議人並未就其辯解提出可為採取之證據
      以實其說，空言置辯尚不足以否定證人丙○○上開證述之
      證明力，而無足採信。是以本件異議人駕車行近行人穿越
      道，有行人穿越，不暫停讓行人先行通過之違規行為，已
      足認定，自應依法裁處。
    5.至聲請人於前審請求為測謊之部分，本院認：按測謊之理
      論依據為犯罪嫌疑人說謊必係為逃避法律效果，恐為人發
      現遭受法律制裁，在面對法律後果時即感受到外在環境中
      之危險，因人類的本能而驅使其作出說謊之自衛模式，此
      一本能即生理上自主神經系統迅速釋放能量，致內分泌、
      呼吸、脈膊及血液循環加速，使之有能量應付危機，測謊
      技術即在將受測者回答各項問題時之生理反應變化，使用
      測量儀器以曲線之方式加以記錄，藉曲線所呈現生理反應
      之大小，以受測者回答與案情相關的問題之生理反應與回
      答預設為情緒上中立問題的平靜反應作比較，而判斷受測
      者有無說謊。然人之生理反應受外在影響因素甚夥，諸如
      疾病、高度冷靜的自我抑制、激憤的情緒、受測以外其他
      事件的影響等，並不僅止於說謊一項，且與人格特質亦有
      相當之關連，亦不能排除刻意自我控制之可能性，是以縱
      使今日之測謊技術要求對受測者於施測前後均須進行會談
      ，以避免其他因素之干擾，惟科學上仍不能證明此等干擾
      可因此而完全除去之，是以生理反應之變化與有無說謊之
      間，尚不能認為有絕對之因果關係。況科學鑑識技術重在
      「再現性」，亦即一再的檢驗而仍可獲得相同之結果，如
      指紋、血型、去氧核糖核酸之比對，毒品、化學物質、物
      理性質之鑑驗等，均可達到此項要求，而可在審判上得其
      確信，至於測謊原則上沒有再現性，蓋受測之對象為人，
      其生理、心理及情緒等狀態在不同的時間不可能完全相同
      ，與前開指紋比對或毒品鑑驗之情形有異，加之人類有學
      習及避險之本能，一再的施測亦足使其因學習或環境及過
      程的熟悉而使其生理反應之變化有所不同，故雖測謊技術
      亦要求以再測法而以兩次以上之紀錄進行研判，然與現今
      其他於審判上公認可得接受之科學鑑識技術相較，尚難藉
      以獲得待證事實之確信，是本院認測謊技術或可作為刑事
      偵查之手段，以排除或指出偵查之方向，然在刑事或行政
      審判上尚無法作為認定事實之基礎。況測謊本身在性質上
      無法作為直接證據，而僅屬補強證據，然既係據以擔保或
      否定陳述之真實性，自須求諸該項供述證據以外其他相當
      真實性之證據，如僅將供述人之陳述內容經測謊後，以研
      判未說謊之測謊報告為立論作為補強證據，實足致生供述
      證據自為循環補強之違誤。是本院認異議人此項調查之聲
      請為無必要，併此說明。
  (三)原處分機關以異議人有上開違規事實，依據道路交通管理處
    罰條例第四十四條第二項之規定，裁處罰鍰一千八百元，於
    法並無違誤或不當之處。是以本件異議為無理由，應予駁回
    。
據上論斷，應依道路交通案件處理辦法第十九條規定，裁定如主
文。
中    華    民    國    98    年    6     月    8     日
                    交通法庭    法  官  楊博欽
以上正本證明與原本無異
如不服本裁定應於送達後五日內向本院提出抗告狀
                                書記官  楊文祥
中    華    民    國    98    年    6     月    8     日


司法院資訊處製作；財團法人民間司法改革基金會備份。
